臺灣高等法院刑事判決
109年度上訴字第1469號
上  訴  人  臺灣基隆地方檢察署檢察官
上  訴  人  
即  被  告  俞宛蓉


上列上訴人因被告違反洗錢防制法等案件，不服臺灣基隆地方法
院109年度金訴字第2號，中華民國109年3月11日第一審判決（起
訴案號：臺灣基隆地方檢察署108年度偵字第877號、第1159號、
第1231號），提起上訴，本院判決如下：
    主  文
上訴駁回。
    事  實
一、俞宛蓉明知金融機構帳戶為個人理財之重要工具，且關係個
    人財產、信用之表徵，而申請開立金融帳戶並無任何特殊限
    制，任何人只要有些許款項，均可自行至不同金融機構申請
    開立多數帳戶使用；又現今社會詐騙案件層出不窮，詐騙份
    子經常利用他人金融帳戶以獲取詐騙犯罪所得，並藉此逃避
    執法人員之追查，依俞宛蓉之社會經驗，應有相當智識程度
    可預見將自己申請開立之金融機構帳戶，提供予不相識之人
    使用，有遭不法詐騙份子利用作為詐欺取財轉帳、匯款等犯
    罪工具之可能，達到詐騙份子隱匿身份之效果而增加查緝困
    難，竟基於縱生此結果亦不違背其本意之幫助他人詐欺取財
    之不確定故意，於民國107 年11月初某日，聽從真實姓名年
    籍不詳、自稱「林忠正」之成年男子透過通訊軟體LINE指示
    ，將其本人申辦華南商業銀行帳戶（帳號000000000000號，
    下稱華南銀行帳戶）存摺封面拍照後傳送給該自稱「林忠正
    」之成年男子，並於同年11月13日上午11時54分許，至基隆
    市信義區東信路住處附近之統一超商德信門市，利用「店到
    店」交寄方式將上開華南銀行帳戶提款卡寄送至統一超商台
    藝大門市予「陳*宏」，並告知「林忠正」提款卡密碼，以
    此方式幫助「林忠正」及其成年共犯（無證據證明為3 人以
    上）遂行詐欺取財之行為。嗣「林忠正」及其成年共犯基於
    意圖為自己不法所有之犯意聯絡，分別於附表編號1至3所示
    之時間，以如附表編號1至3所示之詐術方式詐騙吳岳錡、辛
    瓊華、李紀東雲，使其等誤信為真，陷於錯誤，聽從指示分
    別於附表編號1至3所示匯款時間，將如附表編號1至3所示匯
    款金額分別匯入俞宛蓉上開華南銀行帳戶，款項旋遭提領一
    空（被害人/告訴人、實施詐術方式、匯款時間與金額、證
    據卷頁，均詳如附表編號1至3所示）。嗣經吳岳錡、辛瓊華
    、李紀東雲察覺有異而報警處理，始循線查悉上情。
二、案經吳岳琦訴由臺北市政府警察局內湖分局轉送基隆市警察
    局第二分局報告、辛瓊華訴由高雄市政府警察局仁武分局轉
    送宜蘭縣政府警察局礁溪分局報告、李紀東雲訴由高雄市政
    府警察局三民第二分局轉送基隆市警察局第二分局報告臺灣
    基隆地方檢察署檢察官偵查起訴。
    理  由
一、證據能力：
    按被告以外之人於審判外之陳述，雖不符刑事訴訟法第159
    條之1至第159條之4之規定，而經當事人於審判程序同意作
    為證據，法院審酌該言詞陳述或書面陳述作成時之情況，認
    為適當者，亦得為證據。當事人、代理人或辯護人於法院調
    查證據時，知有第159條第1項不得為證據之情形，而未於言
    詞辯論終結前聲明異議者，視為有前項之同意，同法第159
    條之5第1項、第2項有明文規定。本判決所引用各項供述證
    據之證據能力，業經檢察官於原審、本院準備程序中表示「
    沒有意見」，上訴人即被告俞宛蓉（下稱被告）僅爭執證據
    證明力（見原審卷第32頁，本院卷第78頁），迄至本案言詞
    辯論終結前，檢察官、被告均未就各項供述證據之證據能力
    聲明異議，本院審酌上開證據資料製作時之情況，尚無違法
    不當及證明力明顯過低之瑕疵，認為以之作為證據應屬適當
    。至本判決其餘所依憑判斷之非供述證據，查無有何違反法
    定程序取得之情形，且與本案待證事實間具有相當之關聯性
    ，復經原審、本院於審判期日逐一提示予檢察官、被告表示
    意見，依法進行證據之調查、辯論，認以之為本案證據並無
    不當，皆具有證據能力，而得採為判決之基礎。
二、認定犯罪事實所憑證據及理由：    
    訊據被告固坦承將其申辦之華南銀行帳戶提款卡，透過統一
    超商「店到店」交寄方式，寄送予「林忠正」指定之「陳*
    宏」，並將提款卡密碼告知「林忠正」等事實，惟矢口否認
    有何幫助詐欺犯行，辯稱：對方說他是專業銀行行員要幫伊
    辦貸款、幫伊將帳戶弄漂亮，要求伊將帳戶存摺拍照傳給他
    ，還說如果害怕，可以先把帳戶內的錢提領光，直到要繳帳
    單才發現帳戶被列為警示帳戶，不知道對方是詐騙集團；伊
    透過LINE跟對方通話好幾次，但伊那時事情很多，沒有抄下
    電話號碼，後來手機不小心掉在地上無法修復，沒有辦法將
    裡面的資料弄出來，才無法提供資料給法院；伊為辦貸款才
    寄提款卡，伊也是被詐騙，是受害人云云（見本院卷第74頁
    至第75頁、第110頁至第111頁，原審卷第28頁、第32頁、第
    53頁）。經查：
（一）被告於107年11月初某日，將申設之華南銀行帳戶存摺封
      面拍照後傳送給自稱「林忠正」之成年男子，並於同年月
      13日上午11時54分許，依「林忠正」指示，到統一超商德
      信門市以「店到店」交寄方式將上開華南銀行帳戶提款卡
      寄送至統一超商台藝大門市予「陳*宏」，並告知「林忠
      正」提款卡密碼等事實，業據被告於警詢、偵訊、原審、
      本院準備程序及審理時供承在卷（見108年度偵字第877號
      卷第8頁至第9頁、第91頁、第193頁至第195頁，108年度
      偵字第1159號卷第13頁至第15頁，108年度偵字第1231號
      卷第8頁至第9頁，原審卷第28頁、第53頁，本院卷第74頁
      至第75頁、第108頁），並有被告之華南銀行帳戶開戶資
      料、統一超商股份有限公司代收款專用繳款證明單、交貨
      便下聯（顧客留存聯）附卷可憑（見108年度偵字第1159
      號卷第43頁，108年度偵字第877號卷第201頁、第61頁）
      。又該詐騙份子取得上開華南銀行帳戶之帳號、提款卡、
      密碼後，以附表編號1至3所示詐騙方式，分別對告訴人吳
      岳錡、辛瓊華、李紀東雲等人施用詐術，致其等陷於錯誤
      ，而匯款如附表所示之匯款金額至上開華南銀行帳戶內等
      節，業經附表各編號所示之告訴人吳岳錡、辛瓊華、李紀
      東雲等人證述在卷，並有附表各編號「證據卷頁」欄所示
      書證在卷可憑（詳附表「證據卷頁」欄所示證據及卷頁）
      ，此部分事實均堪認定。
（二）查一般人向金融機構申辦銀行帳戶，申請人除須在申請書
      上填載姓名、年籍、聯絡方式等資料以外，尚必須提出身
      分證件以供查驗，因之金融機構帳戶可與持有人真實身分
      相聯結，故詐騙份子為避免遭查緝，於下手實施詐騙前，
      自會先取得與自身無關聯且安全無虞之金融機構帳戶以供
      被害人匯入款項及提領之用。而本案如附表所示之告訴人
      吳岳錡、辛瓊華、李紀東雲遭詐騙後，於如附表所示匯款
      時間，分別依詐騙份子指示匯款至被告提供之華南銀行帳
      戶內，旋即遭人持提款卡提領殆盡，有華南商業銀行台幣
      帳戶交易明細在卷可稽（見108年度偵字第877號卷第13頁
      ），顯見該實行詐術之人得精準且確實掌握被告提供之上
      開華南銀行帳戶，並確信該帳戶不會遭被告辦理掛失止付
      （含電話掛失止付），順利以該帳戶供詐騙所得匯款及提
      領之用，足認被告確有提供其申設之上開華南銀行帳戶存
      摺封面、提款卡及密碼予詐欺份子「林忠正」及其共犯作
      為收取騙得款項之工具，並同意其等任意使用，而不立即
      辦理掛失手續，「林忠正」及其共犯始敢持之做為詐欺之
      轉帳帳戶甚明。
（三）被告雖辯稱因辦理貸款，才提供華南銀行帳戶存摺封面、
      提款卡及密碼予「林忠正」，亦是遭詐騙之被害人云云。
      然查：
 （1）由一般日常生活經驗可知，無論自行或委請他人向金融機
      構申辦貸款，無不事先探詢可借貸金額之多寡、約定利率
      之高低、還款期限之久暫、代辦公司所欲收取之手續費等
      事項，以評估自己之經濟狀況可否負擔；再依現今金融機
      構信用貸款實務，除須提供個人之身分證明文件當面核對
      外，並應敘明及提出其個人之工作狀況、收入金額及相關
      之財力證明資料（如工作證明、往來薪轉存摺影本、扣繳
      憑單等），經金融機構透過徵信調查申請人之債信後，以
      評估是否放款以及放款額度，避免出現呆帳而影響銀行整
      體資金流動，續再辦理對保、簽約等手續，俟上開貸款程
      序完成後始行撥款，並無於申請貸款前，即提供帳戶資料
      之情節，亦毋庸交付金融卡，更遑論提供提款密碼予貸款
      之金融機構；縱欲循民間之私人管道借貸，亦須事先瞭解
      還款方式，並提供適當之擔保品，而依一般商業交易習慣
      ，借款人所提供之擔保品通常與所借貸之金額相當，且具
      有即時變現、便於流通之性質，如此方能使擔保物權人於
      行使權利時獲得一定程度之受償及保障。
 （2）被告就其如何委由自稱「林忠正」之成年男子申辦貸款過
      程，於警詢、偵訊及本院準備程序時均供述：107年11月
      初，在通訊軟體LINE突然出現精準專案房貸廣告，伊回復
      需要貸款新臺幣（下同）250萬元至280萬元，自稱銀行員
      「林忠正」成年男子跟伊接洽，表示可以直接向銀行貸款
      ，但帳戶需要包裝才比較快，要伊先拍帳戶存摺封面給他
      並提供密碼，他說如果害怕的話可以先把帳戶內的錢領光
      ，所以伊就放心了，對方要伊去統一超商把提款卡寄過去
      ，但伊不會使用IBON，所以他叫伊把手機交給便利商店店
      員，店員幫伊操作好寄出去，對方說下星期三就可以貸款
      下來，後來一直沒有回覆，伊因為要領錢繳帳單，才發現
      帳戶變成警示帳戶，伊打電話詢問「林忠正」，他表示會
      交代助理處理，之後伊的手機摔壞，無法修復，就找不到
      「林忠正」的訊息或聯絡方式；伊都是用LINE和「林忠正
      」聯絡，伊沒有留存「林忠正」的資料等語（見108年度
      偵字第877號卷第8頁至第9頁、第91頁、第95頁至第97頁
      、第195頁，108年度偵字第1159號卷第15頁，本院卷第75
      頁）。顯見被告不僅未簽寫任何借據、票據，更未提供任
      何在職證明、薪轉帳戶等財力、收入資料，以供銀行審核
      徵信，況被告始終未能提出有關「林忠正」或透過「林忠
      正」申辦貸款之證據，或指明證據方法以供法院審認，則
      被告是否真係基於申辦貸款之意而交付上開華南銀行帳戶
      之存摺封面、提款卡及密碼，尚非無疑。尤以被告自承曾
      請人代辦新光銀行房屋貸款，該次貸款沒有提供提款卡及
      密碼，只有提供身分證、印章、權狀等語（見108年度偵
      字第877號卷第97頁），理應知悉借款者不可能在毫無保
      障下會平白無故貸出款項，需以個人信用或擔保品以確保
      款項能順利回收，則被告申辦貸款時既無擔保物，又無保
      證人，更與對方素不相識，如何可能僅以交付華南銀行帳
      戶之存摺封面照片、提款卡等如此輕易之方法，即能在對
      方早已判定其債信不佳的情形下，以合法之方式順利取得
      高達250萬元至280萬元貸款？再被告係經由網路透過通訊
      軟體LINE與對方聯繫，經由統一超商「店到店」方式寄送
      提款卡後告知密碼，顯然對於取得其提款卡及密碼等帳戶
      資料之人的真實姓名年籍均不瞭解，且聯繫方式只有透過
      網路通訊軟體LINE，逕委託毫不相識之對方辦理涉及金錢
      交易往來之貸款事宜，甚且輕易將攸關其社會信用、參與
      經濟活動之工具（即上開華南銀行帳戶）提款卡及密碼提
      供予對方，已與正常借貸流程相違。佐以被告於偵訊時供
      稱：「林忠正」說要幫伊美化銀行帳目，才要伊提供提款
      卡及密碼，伊想對方要做帳目，應該要轉來轉去等語（見
      108年度偵字第877號卷第97頁），足見被告明知「林忠正
      」取得上開華南銀行帳戶之提款卡及密碼，非專為辦理貸
      款之用，而欲以被告提供之華南銀行帳戶作為存、提、轉
      、匯款項之用，虛偽不實製造資金往來假象，以供放貸者
      誤信其有資力的不法使用，被告實可預見其交出之帳戶即
      有可能如本案之方式，由犯罪行為人指示被害人匯款，再
      由犯罪行為人提領一空之情形發生。被告辯稱其僅係要辦
      理貸款而交付，亦為詐騙被害人云云，顯屬臨訟圖卸之詞
      ，殊難採信。
（四）按刑法上之不法故意有「直接故意」及「間接故意（又稱
      未必故意）」之分。所謂「直接故意」，係指「行為人對
      於構成犯罪之事實，明知並有意使其發生者」稱之；所謂
      「間接故意」，則指「行為人對於構成犯罪之事實，預見
      其發生而其發生並不違背其本意者」稱之，此觀刑法第13
      條規定甚明。簡言之，行為人主觀上雖非有意藉由自己行
      為直接促成某犯罪結果，然亦已預見自己行為將「可能」
      導致某犯罪結果發生，且該犯罪結果縱使發生，亦與自己
      本意無違，此時該行為人主觀上即有犯罪之「間接故意」
      。例如行為人將自己帳戶使用權交付他人之時，主觀上已
      預見到此舉將甚可能使自己帳戶使用權落入不法份子之手
      ，進而成為不法份子遂行犯罪之工具，值此情形猶仍同意
      將之交付他人，則在法律評價上其主觀心態即與默認犯罪
      結果之發生無異，而屬「間接故意」。行為人可能因為各
      種理由，例如輕信他人商借帳戶之託詞，或因落入不法份
      子抓準其貸款或求職殷切之心理所設下之陷阱，故而輕率
      地將自己帳戶使用權交給陌生第三人，就此而言，交付帳
      戶之行為人固具「被害人」之性質，然只要行為人在交付
      帳戶之時，主觀上已預見該帳戶甚有可能成為不法份子之
      行騙工具，猶仍漠不在乎且輕率地將之交付他人使用，自
      能彰顯其具有「縱成為行騙工具亦與本意無違」之心態，
      在此情形下，並不會因行為人係落入不法份子所設陷阱之
      「被害人」，即阻卻其交付當時即有幫助詐欺「間接故意
      」之成立。換言之，判斷行為人主觀上是否具有「間接故
      意」之重點，並非在於該行為人是否因「被騙」方交出自
      己帳戶使用權，而係在行為人交付當時之主觀心態，是否
      已預見自己帳戶使用權將可能落入不法份子之手進而供行
      騙之用。行為人主觀上有無幫助詐欺之未必故意，與其是
      否因「被騙」而交付帳戶使用權，二者並非互斥，更不容
      混淆。本件被告雖辯稱受「林忠正」所騙，主觀上並無幫
      助詐欺之犯意云云，然行為人有無犯罪之故意（含直接故
      意或間接故意），乃個人內在之心理狀態，行為人本人知
      之最詳，至於法院則須從行為人之外在表徵及其行為時之
      客觀情況，依經驗法則審慎斟酌研斷，方能發現真實。查
      ：
 （1）一般人向金融機構申設帳戶、請領金融卡，係針對個人身
      分社會信用而予以資金流通，具有強烈之屬人性，而金融
      帳戶為個人理財工具，且帳戶之金融卡、存摺攸關個人財
      產權益保障，另提款卡密碼之設置目的，則是為避免存戶
      以外之人僅取得提款卡後即得任意動支該帳戶金錢而設，
      專有性甚高，除非與本人具有密切親誼關係者，否則難認
      有何正當理由，可將帳戶帳號、提款卡及密碼同時提供予
      不熟悉甚至不明之他人持有或持用，稍具通常社會歷練與
      經驗法則之一般人亦均應有妥為保管該等物品，防止被他
      人冒用之認知，縱偶因特殊情況，需將金融資料交予他人
      ，亦必深入瞭解交付對象之用途及可靠性，再決定是否交
      付，且該等專有物品，如落入不明人士手中，極易被利用
      為與財產有關犯罪工具，係吾人日常生活經驗與通常之事
      理；兼以邇來利用人頭帳戶詐騙之事，屢見不鮮，詐騙集
      團以購物付款方式設定錯誤、中獎、退稅、家人遭擄、信
      用卡對帳、提款卡密碼外洩、疑似遭人盜領存款、冒為友
      人借錢等不實手法，詐騙被害人至金融機構臨櫃匯款，或
      持提款卡至自動櫃員機操作轉帳，使被害人誤信受騙而匯
      款或轉帳至人頭帳戶後，詐騙集團成員隨即將款項提領一
      空之詐騙手法，層出不窮，業經政府長期、多方宣導，已
      成為一般人之生活常識。
 （2）被告於本案行為時為年滿65歲之成年人，對上情自難委為
      不知，況其自稱大學肄業、在臺大醫院擔任看護等語（見
      108年度偵字第1159號卷第11頁，本院卷第75頁），為受
      有正常教育且智力成熟、具有一般工作與生活經驗之人，
      當知謹慎保管金融機構帳戶之提款卡及密碼，避免交付不
      熟識之他人，況被告於偵訊時供承：對為何需要給提款卡
      給「林忠正」有所疑問等語（見108年度偵字第877號卷第
      95頁），參以被告前有向銀行申辦貸款之實際經驗，被告
      應可預見提供金融機構帳戶予他人使用，常與財產犯罪用
      以規避追查之需要密切相關，極可能遭詐欺集團成員作為
      詐欺取財之犯罪工具，詎被告權衡後，仍將上開華南銀行
      帳戶存摺封面照片、提款卡及密碼等資料，依素未謀面、
      毫不相識之「林忠正」指示而交付，對於其申辦之華南銀
      行帳戶可能淪為詐欺集團成員作為詐欺取財之犯罪工具，
      已難諉為不知。復衡以被告提供上開華南銀行帳戶時，該
      等帳戶餘額所剩無幾（餘額691 元），有上開華南銀行帳
      戶之存款往來明細表在卷可稽（見108年度偵字第877號卷
      第205 頁），此亦據被告自承對方告知如果害怕，可以先
      將帳戶內的錢領出來，剩下一點點錢，再將提款卡寄給對
      方等語（見108年度偵字第877號卷第91頁），益徵被告應
      已預見提供帳戶之行為可能幫助他人犯詐欺取財罪，惟因
      上開帳戶之存款餘額為數甚少，縱遭他人利用作為犯罪工
      具，自身亦不致遭受財產損失，遂仍將其所有具私密性、
      專屬性之上開帳戶提款卡及密碼提供與他人，而容任他人
      對外得以上開帳戶之名義無條件加以使用，足見被告當有
      容任詐騙份子使用之幫助詐欺不確定故意甚明。
 （3）據上各情參互析之，被告係由網路訊息管道聯繫不詳之人
      ，此類訊息充斥詐騙資訊，乃眾所周知，尤以被告明知對
      方稱出具不實之資金證明核貸，甚至以於常情不合之要求
      及理由，被告更無可能不因此預見對方係詐欺犯或為詐欺
      犯從事蒐集人頭帳戶。縱被告所稱出於貸款之動機屬實，
      而提供自己之金融機構帳戶提款卡、密碼予對方，然此動
      機不影響於認定被告主觀上應已預見其交付上開帳戶提款
      卡、密碼予不詳之人，將遭詐欺犯利用為犯詐欺取財罪之
      出入帳戶使用之認定，且被告交付上開帳戶之提款卡及密
      碼予對方後，並無可有效控管該帳戶使用之方法，一旦遭
      作為不法用途使用，其亦無從防範，可見被告係因圖交付
      上開帳戶之提款卡、密碼後可獲貸款，在無任何有效防範
      措施之情況下，提供帳戶之提款卡、密碼供對方使用，其
      對於帳戶提款卡嗣後被作為不法目的使用，甚至是遭詐騙
      份子犯利用以之作為詐欺犯罪受款、提領之用，並進而使
      詐騙份子犯詐欺被害人財產之結果發生等情，應有所預見
      ，卻乃抱著試試看的心態，倘能貸得款項甚好，否則，因
      自己帳戶內僅留甚少款項（數百元），亦不致蒙受龐大金
      錢損失，乃對於所預見該等帳戶工具淪為他人使用之可能
      性，不以為意，而將自己之帳戶提款卡、密碼交予不詳之
      人，該等試試看的心態所呈現之主觀惡意，自應解為有容
      任詐欺犯罪因其助力而發生之意思，方屬合理。是被告主
      觀上至少有幫助詐欺犯利用其帳戶犯詐欺取財罪之不確定
      故意，應堪認定。
（五）綜上所述，本案事證已臻明確，被告幫助詐欺取財犯行已
      經證明，應依法論科。
三、論罪：
（一）按刑法上之幫助犯，係對於犯罪與正犯有共同之認識，而
      以幫助之意思，對於正犯資以助力，而未參與實施犯罪之
      行為者而言（最高法院75年度台上字第1509號、88年度台
      上字第1270號判決意旨參照）。查被告將上開華南銀行帳
      戶之存摺封面以通訊軟體LINE拍攝後傳送給「林忠正」，
      並透過便利商店「店到店」寄送方式，將上開華南銀行帳
      戶提款卡寄給「林忠正」指定之「陳*宏」、告知提款密
      碼，其所為業已容任他人以之為詐欺取財工具，顯係基於
      幫助他人詐欺取財之犯意，所為提供銀行帳戶提款卡之行
      為核屬刑法詐欺取財罪構成要件以外之行為，且無任何積
      極證據證明被告有參與實施詐欺取財之犯罪構成要件行為
      ，為幫助犯。是核被告所為，係犯刑法第30條第1 項、第
      339 條第1 項之幫助詐欺取財罪。　　
（二）被告以一次提供華南銀行帳戶（含存摺封面照片、提款卡
      、密碼）予「林忠正」及其共犯之行為，幫助他人詐騙告
      訴人吳岳錡、辛瓊華、李紀東雲財物，係一幫助行為同時
      觸犯數幫助詐欺取財罪名，而侵害不同被害人之財產法益
      ，為想像競合犯，應依刑法第55條規定論以一幫助詐欺取
      財罪。
（三）被告基於幫助詐欺取財之不確定故意，提供其所持用之上
      開華南銀行帳戶帳號、提款卡及密碼供詐騙份子作為詐欺
      贓款匯入之用，惡性明顯低於正犯，爰依刑法第30條第2 
      項之規定，減輕其刑。　　
（四）另刑法上之共同正犯，係指2 人以上共同實施犯罪之行為
      者而言，幫助他人犯罪，並非實施正犯，在事實上雖有2
      人以上共同幫助他人犯罪，要亦各負幫助犯罪責，仍無適
      用共同正犯規定之餘地。刑法上既無「共同幫助」之情，
      當亦無「幫助共同」可言，行為人所幫助之詐欺份子相互
      間，就上開詐欺取財犯行，縱有犯意聯絡及行為分擔，為
      共同正犯，亦無須論以幫助共同詐欺取財之必要（最高法
      院95年度台上字第6767號判決意旨參照）。查本案起訴書
      犯罪事實欄雖載明被告提供帳號係供詐欺「集團」成員作
      為存匯使用（見起訴書第1 頁），然依現有全部卷證，未
      見有何積極事據足供證明詐騙份子達3 人以上共同犯之該
      項情狀，且該詐欺者尚非冒用政府機關或公務員之名義實
      行詐術，亦非屬以廣播電視、電子通訊、網際網路或其他
      媒體等傳播工具而對公眾散布所犯之情節，此參諸證人即
      告訴人吳岳錡、辛瓊華、李紀東雲於警詢時指訴遭詐欺取
      財之經過自明；而被告固有提供前述華南銀行帳戶、提款
      卡及密碼，以幫助他人詐欺取財之不確定故意，然詐欺取
      財之方式甚多，本案亦無積極證據足認被告對該詐欺份子
      是否採用上開加重手段有所認識，故本件被告雖有為前揭
      幫助真實姓名年籍不詳、自稱「林忠正」及其成年共犯「
      陳*宏」之行為，仍難認有刑法第339 條之4第1 項各款所
      定加重條件存在，附此敘明。
（五）不另為無罪之諭知部分： 
　（1）公訴意旨另認被告於事實欄一所載行為，係基於掩飾、
       隱匿特定犯罪所得本質、來源及去向之洗錢犯罪之不確
       定犯意，亦涉犯洗錢防制法第2 條第2 款而犯同法第14
       條第1 項之洗錢罪嫌云云。
　（2）惟按洗錢防制法第14條第1 項之洗錢罪，旨在防止特定
       犯罪不法所得之資金或財產，藉由洗錢行為轉換成為合
       法來源之資金或財產，切斷資金與當初犯罪行為之關聯
       性，隱匿犯罪行為或該資金不法來源或本質，使偵查機
       關無法藉由資金之流向追查犯罪者，因此行為人於主觀
       上就所欲掩飾、隱匿之不法所得係源於「特定犯罪」即
       應有所認知，並有積極為掩飾、隱匿該特定犯罪所得之
       客觀行為，始屬洗錢罪所欲處罰之範疇。而提供他人帳
       戶者，並非於知悉他人實施詐欺取財後，另基於為掩飾
       、隱匿犯罪所得之犯意，而為上揭提供之行為。是其提
       供帳戶之行為本身除構成幫助犯詐欺取財罪外，尚難併
       依洗錢罪論處（本院暨所屬法院107 年度法律座談會刑
       事類提案第18號法律問題之審查意見亦同此見解）。就
       本案而言，卷內並無證據證明被告屬詐騙集團之成員，
       因此僅能認定本案係被告以外之詐騙分子，利用被告提
       供之上開華南銀行帳戶，要求告訴人吳岳錡、辛瓊華、
       李紀東雲等人將金錢匯入上開華南銀行帳戶之事實，尚
       非被告於知悉詐騙份子實施詐欺犯罪取得財物後，另由
       被告提供帳戶參與掩飾、隱匿犯罪所得之情形。故被告
       提供帳戶幫助犯罪之目的，充其量僅做為告訴人吳岳錡
       、辛瓊華、李紀東雲等人匯款之入戶帳戶使用，並無掩
       飾，隱匿該犯罪所得之本質、來源、去向、所在，或使
       他人逃避刑事追訴而移轉或變更特定犯罪所得之情事，
       尚無另成立洗錢罪之餘地。從而，公訴意旨認被告此部
       分所為亦構成洗錢防制法第14條第1項違背同法第2條第2
        款之洗錢罪嫌，容有未洽，惟公訴意旨認此部分罪嫌與
       上開幫助詐欺取財罪間具有想像競合犯之裁判上一罪關
       係，爰不另為無罪諭知。
四、駁回上訴之理由：
（一）原審以被告幫助詐欺取財犯行事證明確，適用刑法第30條
      第1項前段、第2項、第339條第1項、第55條、第41條第1
      項前段、刑法施行法第1條之1第1項等規定，並以行為人
      之責任為基礎，審酌被告前無犯罪紀錄，有本院被告前案
      紀錄表在卷可按（見本院卷第47頁），素行良好；被告所
      為助長詐騙集團之猖獗，影響社會正常交易安全，增加被
      害人尋求救濟之困難，並使犯罪之追查趨於複雜，被害人
      等遭詐騙而損失之金額數萬元，侵害財產法益之情節及程
      度難謂輕微，被告迄今未與被害人達成和解，賠償其等所
      受損失，兼衡被告自述大專肄業之智識程度、擔任看護工
      作而經濟勉持之家庭狀況（見108年度偵字第877號卷第7 
      頁被告個人資料）等一切情狀，量處有期徒刑2月，並諭
      知如易科罰金以1,000元折算1日之折算標準。另說明：①
      「任何人都不得保有犯罪所得」為普世基本法律原則，犯
      罪所得之沒收、追徵，在於剝奪犯罪行為人之實際犯罪所
      得（原物或其替代價值利益），使其不能坐享犯罪之成果
      ，以杜絕犯罪誘因，可謂對抗、防止財產犯罪之重要刑事
      措施，性質上屬類似不當得利之衡平措施，著重所受利得
      之剝奪。然而，苟無犯罪所得，或無法證明有犯罪所得，
      自不生利得剝奪之問題。是以，在幫助犯之情形，苟幫助
      犯並未因其幫助行為而獲得任何犯罪所得（如未自正犯處
      取得任何利益）或無法證明其有犯罪所得，自不生利得剝
      奪之問題，亦不需就正犯所獲得之犯罪所得而負沒收、追
      徵之責。本案被告固將金融機構帳戶之提款卡及密碼提供
      予他人藉以遂行附表所示詐欺取財之犯行，惟依本案現存
      證據資料，尚無積極證據證明被告已實際獲取犯罪所得而
      受有不法利益，是依前開說明所示，即無宣告沒收其犯罪
      所得之適用。②公訴意旨認被告另涉違反洗錢防制法第14
      條第1 項罪嫌，惟被告提供上開華南銀行帳戶予「林忠正
      」及其共犯使用，固屬對於「林忠正」及其共犯所為詐欺
      取財犯行資以助力，而「林忠正」及其共犯亦係藉由被告
      所提供之帳戶，始能既遂其詐欺取財犯行，然無證據證明
      被告參與後階段之掩飾、隱匿特定犯罪所得之洗錢行為，
      是被告於提供上開帳戶之行為時，根本尚未有特定犯罪所
      得之產生，事後亦未有任何掩飾、隱匿、移轉、變更、收
      受、使用特定犯罪所得之行為，是公訴意旨認被告另涉洗
      錢防制法第14條第1 項洗錢罪嫌，容有誤會，而不另為無
      罪之諭知。經核原審之認事用法尚無不合，量刑亦稱妥適
      。
（二）檢察官上訴意旨略以：105年12月28日修正公布之洗錢防
      制法第2條第2款之規定，掩飾或隱匿特定犯罪所得之本質
      、來源、去向、所在、所有權、處分權或其他權益者，屬
      於洗錢防制法所規範之洗錢行為。依立法理由之說明，已
      認定提供帳戶予他人，即屬洗錢防制法第2條第2款所規定
      之洗錢行為。而該款並無特殊主觀意圖要件之規定，無須
      證明被告主觀意圖「意圖掩飾或隱匿特定犯罪所得來源 
      」。原審既認為被告提供帳戶行為具有幫助詐欺取財之不
      確定故意，被告對於提供帳戶可能因此幫助掩飾或隱匿詐
      欺財產犯罪之不法所得應有所認知，卻仍提供帳戶供詐騙
      份子使用，容任掩飾或隱匿詐欺財產犯罪不法所有之情事
      發生，被告自具有掩飾或隱匿詐欺財產犯罪不法所有之不
      確定故意甚明。又洗錢犯罪行為不必然須於前置犯罪完成
      而已存在犯罪所得為必要，有部分洗錢犯罪行為，是創造
      有助於掩飾或隱匿有助於辨識犯罪所得性質、來源、去向
      、所在、所有權、處分權或其他權益之相關事證，為此等
      洗錢行為時，不以前置犯罪完成而生犯罪所得為前提。本
      案被告交付帳戶之行為係典型創造有助於掩飾犯罪所得去
      向之行為，不以犯罪所得已存在為前提，原判決認洗錢犯
      罪需發生在前置犯罪後始能該當，尚有誤會。被告提供帳
      戶時，既能認識預見帳戶可能被詐欺犯罪份子用以當作詐
      欺犯罪之人頭帳戶，供被害人匯入被害款項之用，以切斷
      資金與犯罪關聯性，使實施詐欺犯罪之行為人得以藉此躲
      避檢警之查緝，偵查機關無法藉由資金之流向追查詐欺犯
      罪者，堪認被告具有掩飾他人詐欺犯罪所得去向之洗錢的
      不確定故意云云。惟查：
 （1）洗錢防制法於105年12月28日修正公布，並於106年6月28
      日施行。洗錢防制法所稱之「洗錢」行為，依修正後同法
      第2條之規定係指：①意圖掩飾或隱匿特定犯罪所得來源，
      或使他人逃避刑事追訴，而移轉或變更特定犯罪所得。②
      掩飾或隱匿特定犯罪所得之本質、來源、去向、所在、所
      有權、處分權或其他權益者。③收受、持有或使用他人之
      特定犯罪所得者而言。而本條所稱之特定犯罪，依修正後
      第3條第2款之規定，包括刑法第339條之詐欺取財罪在內
      。是依修正後洗錢防制法規定，掩飾刑法第339條詐欺取
      財犯罪所得去向等行為，亦可構成洗錢罪。惟按洗錢防制
      法之立法目的，依同法第1條之規定，係在防制洗錢，打
      擊犯罪，健全防制洗錢體系，穩定金融秩序，促進金流之
      透明。申言之，即在於防範及制止因特定犯罪所得之不法
      財物或財產上利益，藉由洗錢行為，使其形式上轉換成為
      合法來源，以掩飾或切斷其財產或財產上利益來源與犯罪
      之關聯性，而藉以逃避追訴、處罰，故其所保護之法益為
      國家對於特定犯罪之追訴及處罰。準此以觀，洗錢防制法
      第14條第1項洗錢罪之成立，除行為人在客觀上有掩飾或
      隱匿因自己重大犯罪所得財產或財產上利益之具體作為外
      ，尚須行為人主觀上具有掩飾或隱匿其財產或利益來源與
      犯罪之關聯性，使其來源形式上合法化，以逃避國家追訴
      、處罰之犯罪意思，始克相當。因之，是否為洗錢行為，
      自應就犯罪全部過程加以觀察，包括有無因而使重大犯罪
      所得之財物或財產上利益之性質、來源、所在地、所有權
      或其他權利改變，因而妨礙重大犯罪之追查或處罰，或有
      無阻撓或危及對重大犯罪所得之財物或財產上利益來源追
      查或處罰之行為在內。若非先有犯罪所得或利益，再加以
      掩飾或隱匿，而係取得犯罪所得或利益之犯罪手段，或並
      未合法化犯罪所得或利益之來源，而能一目了然來源之不
      法性，或作直接使用或消費之處分行為，自非洗錢防制法
      所規範之洗錢行為。是以，洗錢防制法第2條修正理由第3
      點所舉之第4種態樣「提供帳戶以掩飾不法所得之去向」
      ，例如：販售帳戶予他人使用，應僅限縮於特定犯罪已發
      生，或犯罪所得即洗錢標的已產生時，而提供帳戶以掩飾
      不法所得之去向，才屬於洗錢防制法第2條第2款所稱之洗
      錢類型，亦即必須先有犯罪所得或利益，再加以掩飾或隱
      匿，方是本法所稱之洗錢行為。
 （2）本件被告固於107年11月初某日，將其申辦之華南銀行帳
      戶存摺封面拍照後傳送予「林忠正」，再依指示於同年月
      13日寄送上開華南銀行帳戶提款卡予「陳*宏」，該「林
      忠正」及其共犯係於告訴人吳岳錡、辛瓊華、李紀東雲將
      金錢匯入被告上開華南銀行帳戶後再予提領，是被告所交
      付華南銀行帳戶僅係供告訴人吳岳錡等人匯入款項、供詐
      騙份子取款，而為「林忠正」及其共犯遂行詐欺犯罪之手
      段，並無藉由被告之帳戶洗錢，使告訴人吳岳錡等人匯入
      款項經由與帳戶內其他款項混同，或為各種交易後再行流
      入，以轉換成為合法來源。其贓款未經上開清洗行為，逕
      為詐騙份子領出，由其交易紀錄仍可直接判定係告訴人吳
      岳錡等人之匯款，難認已改變詐欺犯罪所得之本質、來源
      、去向、所在、所有權、處分權或其他權益，而掩飾或切
      斷犯罪所得來源與犯罪之關聯性，致構成洗錢行為。再者
      ，被告並非故意提供帳戶予他人，以供他人為詐欺取財之
      行為，而係基於幫助詐欺之不確定故意，單純拍攝、寄送
      華南銀行帳戶、提款卡及密碼供「林忠正」及其共犯充作
      日後從事詐欺取財犯罪使用，亦無從認定被告主觀上有洗
      錢之犯意。
 （3）綜上所述，洗錢防制法制定之目的應係在防止特定犯罪不
      法所得之資金或財產，藉由洗錢行為，諸如經由各種金融
      機關或其他交易管道，轉換成為合法來源之資金或財產，
      切斷資金與當初犯罪行為之關連性，隱匿犯罪行為或該資
      金不法來源或本質，使偵查機關無法藉由資金之流向追查
      犯罪行為人，足認其所保護之法益為國家對特定犯罪之追
      訴及處罰。而被告提供上開華南銀行帳戶幫助犯罪之目的
      ，充其量僅在作為告訴人吳岳錡等人匯款之入帳帳戶使用
      ，並無掩飾、隱匿該犯罪所得之本質、來源、去向、所在
      之情事。況前述「林忠正」及其共犯向告訴人吳岳錡等人
      施用詐術後，利用被告提供之帳戶收款，核屬該正犯實施
      詐欺行為之犯罪手段，並非犯罪行為人取得財物後另為掩
      飾、隱匿詐欺所得之行為，亦非被告於該人實施詐欺犯罪
      取得財物後，提供帳戶為之掩飾、隱匿，更難認被告主觀
      上有何洗錢之犯意。是被告提供上開華南銀行帳戶之行為
      ，容與洗錢防制法第14條第1項洗錢罪之構成要件有間，
      自非得以洗錢之罪名相繩。檢察官上訴意旨猶執前詞，認
      被告所為亦觸犯洗錢防制法第14條第1項之洗錢罪嫌等語
      ，並無理由。
（三）被告上訴意旨略以：其不知自稱銀行專員之「林忠正」是
      詐騙者，直到去銀行領錢，被告知其金融帳戶為警示帳戶
      ，其完全不瞭解何謂警示帳戶，更不可能知悉或預見自己
      會被利用作為詐騙者之犯罪工具，被告亦為被害人，無幫
      助詐欺之故意可言，原審遽論被告成立幫助詐欺取財，顯
      然違法且事實認定不當，請求賜予無罪判決云云。惟查：
      被告前已有向銀行申辦貸款經驗，對於一般借貸過程中應
      提出之相關文件應甚知悉，卻於顯與正常借貸流程相悖之
      本案，仍提供其申辦之華南銀行帳戶存摺封面照片、提款
      卡及密碼予完全不相識之自稱「林忠正」成年男子，供其
      任意使用，行為已有可議，況被告始終未能提出其委由「
      林忠正」申辦貸款之相關事證，其辯稱係遭「林忠正」詐
      騙而交付帳戶云云，難認可採；又被告自承先前辦理貸款
      所需提供之資料與本次不同，且因害怕而事先將帳戶內存
      款提領，僅留數百元（見108年度偵字第877號卷第97頁）
      ，顯見被告主觀上已預見該華南銀行帳戶將淪為他人犯詐
      欺取財罪之工具，猶將之提供予「林忠正」及其供犯，容
      任他人對外得以上開帳戶之名義無條件加以使用，被告當
      有容任詐騙份子使用之幫助詐欺不確定故意，業經本院論
      述如前，被告辯稱其係受詐騙而交付帳戶云云，委無可採
      。從而，被告上訴意旨仍執陳詞，否認幫助詐欺犯行，惟
      就如何認定被告成立幫助詐欺罪及其所辯如何不可採之理
      由，原審業已詳予論述認定之理由，並經本院列舉事證逐
      一指駁、補充說明如前，被告上訴所執理由，要係對於原
      審取捨證據及判斷其證明力職權之適法行使，仍持己見為
      不同之評價，反覆爭執，並無可採，其上訴為無理由。
（四）綜上所述，檢察官及被告提起上訴，均為無理由，均應予
      駁回。 
據上論斷，應依刑事訴訟法第368條，判決如主文。
本案經檢察官何治蕙提起公訴，檢察官周啟勇提起上訴，檢察官
蘇佩鈺到庭執行職務。
中　　華　　民　　國　　109 　年　　7 　　月　　14　　日
                  刑事第十八庭  審判長法　官  吳炳桂
                                      法　官  黃紹紘
                                      法　官  何俏美
以上正本證明與原本無異。
被告不得上訴。
檢察官如不服本判決，應於收受送達後20日向本院提出上訴書狀
，惟須受刑事妥速審判法第9條限制。其未敘述上訴之理由者，
並得於提起上訴後20日內向本院補提理由書(均須按他造當事人
之人數附繕本)「切勿逕送上級法院」。
刑事妥速審判法第9條：
除前條情形外，第二審法院維持第一審所為無罪判決，提起上訴
之理由，以下列事項為限：
一、判決所適用之法令牴觸憲法。
二、判決違背司法院解釋。
三、判決違背判例。
刑事訴訟法第 377 條至第 379 條、第 393 條第 1 款之規定，
於前項案件之審理，不適用之。
　　　　　　　　　　　　　　　　　　　書記官  吳芝嘉
中　　華　　民　　國　　109 　年　　7 　　月　　14　　日
附錄：本案論罪科刑法條全文
中華民國刑法第30條（幫助犯及其處罰）
幫助他人實行犯罪行為者，為幫助犯。雖他人不知幫助之情者，
亦同。
幫助犯之處罰，得按正犯之刑減輕之。

中華民國刑法第339條（普通詐欺罪）
意圖為自己或第三人不法之所有，以詐術使人將本人或第三人之
物交付者，處5年以下有期徒刑、拘役或科或併科50萬元以下罰
金。
以前項方法得財產上不法之利益或使第三人得之者，亦同。
前二項之未遂犯罰之。
附表：
編號 被害人/告訴人 詐騙集團成員實施詐騙方式 匯款時間與金額(不計手續費) 人頭帳戶 證據卷頁 1 告訴人吳岳錡 詐騙份子於新汐止社團臉書網站刊登販售手機IPHONE XS MAX之不實訊息，適吳岳錡於107 年11月21日上午9時50分許上網時看見上開訊息信以為真，遂與詐騙份子於網站留下之LINE帳號「s88st」聯繫，表示願意購買IPHONE XS MAX行動電話1支，並依照指示於右列時間及地點，將右列金額匯款至右列帳戶，旋遭詐騙份子提領殆盡。嗣因賣方失聯且上開臉書真正賣家貼文表示其帳號被盜，方知受騙。  107年11月21日上午10時18分許 、2萬元 被告申辦之華南銀行帳戶（帳號000000000000號） ①證人即告訴人吳岳錡於警詢、偵訊之證述（見108年度偵字第877號卷第19頁至第21頁、第75頁）。 ②內政部警政署反詐騙案件紀錄表、受理詐騙帳戶通報警示簡便格式表、受理刑事案件報案三聯單、受理各類案件紀錄表（見108年度偵字第877號卷第27頁至第35頁）。 ③告訴人吳岳錡提供之通訊軟體LINE對話黑白截圖、手機轉帳結果黑白截圖、臉書封面截圖（Jiayu Lin）、臉書內容黑白截圖、渣打銀行金融卡正反面影本（見108年度偵字第877號卷第37頁至第53頁、第57頁）。 ④華南商業銀行股份有限公司總行108年5月27日營清字第1080 　057777號函檢附存款往來明細表及客戶資料整合查詢、108年1月11日營清字第108000317 　7號函檢附存款往來明細表及客戶資料整合查詢（見108年度偵字第877號卷第199頁至第201頁、第205頁，108年度偵字第1159號卷第37頁至第41頁）。 2 告訴人辛瓊華 詐騙份子於107年11月19日上午9時37分許，假冒為友人「美珠」來電稱換手機號碼要求辛瓊華加其為LINE好友，並稱需錢孔急，致辛瓊華陷於錯誤，於右列時間至高雄大樹郵局，操作自動櫃員機將右列所示款項匯入右列帳戶，旋遭詐騙份子提領殆盡。嗣因接獲郵局通知方知受騙。 107年11月21日 上午10時6分許 、2萬元 同上 ①證人即告訴人辛瓊華於警詢、偵訊之證述（見108年度偵字第1159卷第19頁至第22頁，108年度偵字第877號卷第115頁至第117頁）。 ②告訴人辛瓊華提供之郵政自動櫃員機交易明細表、通訊軟體LINE對話黑白截圖(見108年度偵字第1159卷第23頁，108年度偵字第877號卷第121頁至第127頁、第169頁至第179頁、第187頁)。  ③受理詐騙帳戶通報警示簡便格式表、金融機構協助受詐騙民眾通知疑似警示帳戶通報單、內政部警政署反詐騙諮詢專線紀錄表、受理刑事案件報案三聯單、受理各類案件紀錄表（見108年度偵字第1159號卷第25頁至第30頁、第33頁至第35頁）。 ④華南商業銀行股份有限公司總行108年5月27日營清字第1080 　057777號函檢附存款往來明細表及客戶資料整合查詢、108年1月11日營清字第108000317 　7號函檢附存款往來明細表及客戶資料整合查詢（見108年度偵字第877號卷第199頁至第201頁、第205頁，108年度偵字第1159號卷第37頁至第41頁）。 3 告訴人李紀東雲 詐騙份子於107年11月21日上午11時許，假冒為友人「喜蕉」來電告知換手機號碼，並向李紀東雲借款，稱3日後會還款，致李紀東雲陷於錯誤，於右列時間至華南銀行龍江分行，操作自動櫃員機將右列所示款項匯入右列帳戶，旋遭詐騙份子提領殆盡。嗣遲至108年1月2日仍未收到還款，李紀東雲去電友人喜蕉，方知受騙。 17年11月21日上午11時45分許、3萬元 同上 ①證人即告訴人李紀東雲於警詢、偵訊之證述（見108年度偵字第1231號卷第17頁至第18頁、第69頁）。 ②內政部警政署反詐騙案件紀錄表、受理詐騙帳戶通報警示簡便格式表、金融機構協助受詐騙民眾通知疑似警示帳戶通報單、受理刑事案件報案三聯單、受理各類案件紀錄表（見108年度偵字第1231號卷第19頁至第23頁、第27頁至第29頁）。 ③告訴人李紀東雲提供之郵政跨行匯款申請書（見108年度偵字第1231號卷第25頁）。 ④華南商業銀行股份有限公司總行108年5月27日營清字第1080 　057777號函檢附存款往來明細表及客戶資料整合查詢、108年1月11日營清字第108000317 　7號函檢附存款往來明細表及客戶資料整合查詢（見108年度偵字第877號卷第199頁至第201頁、第205頁，108年度偵字第1159號卷第37頁至第41頁）。